臺灣高等法院民事判決　　　　　　　　　93年度勞上字第64號
上　訴　人　典匠資訊股份有限公司
法定代理人　江鎮林
訴訟代理人　陳明暉律師
複　代理人　郭令立律師
被　上訴人　甲○○
　　　　　　乙○○
共　　　同
訴訟代理人　詹德柱律師
上列當事人間請求給付薪資等事件，上訴人對於中華民國93年7
月9日臺灣臺北地方法院92年度勞訴字第130號第一審判決提起上
訴，本院於94年3月30日言詞辯論終結，判決如下：
    主      文
上訴駁回。
第二審訴訟費用由上訴人負擔。
    事實及理由
壹、程序方面：
    上訴人於原審反訴部分原係依民法第227條、第259條規定，請
    求被上訴人甲○○給付新台幣（下同）106萬7032元，嗣於本
    院基於同一基礎事實改依民法第227條、第226條規定請求，並
    減縮為103萬9594元，依民事訴訟法第446條第1項但書、第255
    條第1項第2、3款之規定，應予准許，先予敘明。
貳、本訴部分：
一、被上訴人起訴主張：渠二人原為六色科技股份有限公司（下
    稱六色公司）負責人及員工，為擴大公司營運合作目的，由甲
    ○○於民國90年10月3日代表六色公司與上訴人簽立企業併購
    合作協議書，約定二公司合併，且以上訴人為存續公司，並由
    被上訴人甲○○擔任上訴人分公司副總經理，被上訴人乙○○
    擔任業務經理。詎92年3月5日，上訴人以倒填日期方式製作92
    年2月28日之「員工資遣通知書」，表示因公司業務性質變更
    ，要求被上訴人於92年2月27日完成解職及移交手續，但上訴
    人卻未給付任何資遣費。又因上訴人對勞工保險局（下稱勞保
    局）偽稱被上訴人甲○○於92年2月28日離職辦理退保，致勞
    保局於92年3月1日取消甲○○被保險人資格，惟甲○○之父不
    幸於92年3月2日身故，因上訴人前開偽稱離職日期之行為，致
    甲○○無法領得勞工保險之喪葬津貼，且無法領得喪假期間工
    資，為此依勞動基準法規定，請求命上訴人給付被上訴人甲○
    ○92年2、3月份未發工資、資遣費、預告期間工資、特別休假
    未休假工資、喪假期間工資及應自勞保局取得而未得之喪假津
    貼計41萬3991元，給付被上訴人乙○○除喪葬津貼外，其他相
    同項目之費用24萬4289元，及均自92年月7日起至清償日止按
    年息5%計算利息之判決，且聲明願供擔保請准宣告假執行。原
    審判命上訴人應給付被上訴人甲○○40萬2000元、乙○○23
    萬8064元本息，並許被上訴人於勝訴範圍內供擔保之假執行宣
    告，而駁回其餘之訴及假執行之聲請（該駁回部分被上訴人未
    聲明不服，已確定）。並於本院求為駁回上訴人上訴之判決
    。
二、上訴人則以：兩造間係以簽訂之「公司資產讓與合約書」取
    代原「企業合併合作協議書」，依資產讓與合約書約定，兩
    造間非單純勞動契約關係，被上訴人違反公司規定，數次於
    上班時間內處理私人事務，經勸止仍未改進，基於雙方情誼
    ，乃於92年2月26日，由前董事長林桂馨交付被上訴人「員
    工資遣通知書」，同時給予到期日為同年3月5日之支票為資
    遣費用，要求被上訴人於同年2月27日離職，兩造既於2月27
    日終止勞動契約關係，經計算伊僅應給付被上訴人甲○○24
    萬2474元、給付被上訴人乙○○20萬9157元，伊雖應給予上
    開費用，惟因被上訴人未按資產讓與合約書內容履行，應賠
    償伊106萬多元（後縮為103萬9594元），對此伊主張抵銷（
    嗣已於原審提起反訴請求）。又伊於發出資遣被上訴人通知
    後，終止被上訴人甲○○之勞工保險，於法並無不合，甲○
    ○之父雖去世，但雙方間之勞動契約關係已為終止，伊無給
    予喪假期間工資義務，勞保局未給予其喪葬津貼是為該局職
    權行使，被上訴人主張伊通知勞保局時偽稱被上訴人甲○○
    離職日期致其無法領得喪葬津貼，並非事實等語，資為抗辯
    。並對原審為其敗訴判決部分上訴，求將原判決該部分廢棄
    ，改判駁回被上訴人該部分之訴及假執行之聲請。
三、兩造不爭執之事實：被上訴人主張其等曾經營六色公司，由
    甲○○於90年10月3日代表六色公司與上訴人簽立企業併購合
    作協議書（嗣甲○○與上訴人於90年11月1日另簽立資產讓與
    合約書代替併購合作協議書），約定二公司合併，以上訴人為
    合併後存續公司，被上訴人則自90年11月1日起分別擔任上訴
    人公司之副總經理及業務經理，嗣經上訴人按勞動基準法第11
    條第4款規定資遣，並承諾給予資遣費等事實，業據被上訴人
    提出簽訂之企業併購合作協議書影本（原審北勞調卷第12頁）
    、薪資存摺影本（原審北勞調卷第24頁以下）及資遣通知書影
    本（原審北勞調卷第19頁）等件為證，上訴人對此並不爭執，
    堪信被上訴人此部分之主張為真實。又兩造對於原審判決依勞
    動基準法有關規定計算之預告期間工資、特別假未休部分工資
    及平均工資之計算，均不爭執（見本院卷第81頁）。
四、兩造所爭執者為：兩造是否僱傭關係，而應適用勞動基準法
    有關規定？上訴人究於何時資遣被上訴人？資遣費如何計算？
    及被上訴人請求92年2、3月份薪資、預告期間工資、特別假未
    休假工資、喪假期間工資及被上訴人甲○○之喪葬津貼應否給
    予？金額為何？
五、本院之判斷：
(一)兩造應屬僱傭關係，應適用勞動基準法有關規定：
    本件被上訴人甲○○係於合併後擔任上訴人公司副總經理、被
    上訴人乙○○擔任業務經理，依被上訴人二人擔任之職位及受
    聘之工作內容，其等與上訴人公司間之法律關係原應屬委任契
    約關係。但依證人即上訴人公司前董事長林桂馨於原審證述：
    被上訴人二人與上訴人公司係僱傭關係，被上訴人承諾要達成
    的業績沒有達成，利用上班時間做私人事務，造成管理上困擾
    等語（見原審卷117、118頁筆錄），上訴人於「員工資遣通知
    書」表示：「因公司業務性質變更在為考量公司整體發展下，
    本公司茲依據勞基法之規定，予以資遣通知」等情，則被上訴
    人等雖為公司之經理人，然其係在上訴人公司指揮監督下提供
    勞務，已非獨立處理事務之經理人，故兩造間之勞務契約應定
    性為僱傭契約關係。被上訴人雖稱兩造間為僱傭與委任的混合
    契約關係等語，並以兩造簽訂之公司資產讓與合約書記載被上
    訴人甲○○承諾讓與六色科公司資產等為證，惟委任與僱傭均
    係勞務契約，前者係著重受任人可獨立處理事務之勞務，受任
    人按勞務性質受取報酬，後者著重在受僱人在僱用人指揮監督
    下提供勞務，按所提供勞務內容受取薪資，二契約關係具明顯
    之區隔；另如前所述上訴人公司要求被上訴人二人達成業績，
    並考核其二人任職期間作私人事務，依按勞動基準法規定資遣
    被上訴人，則兩造間之勞務關係自難以僱傭與委任之混合契約
    視之。又按勞動基準法適用一切勞雇關係，勞動基準法第3條
    第3項定有明文，故本件兩造應屬僱傭關係，而應適用勞動基
    準法有關規定。
(二)、上訴人係於92年3月6日資遣被上訴人：
１、按「非有左列情事之一者，雇主不得預告勞工終止勞動契約：
    ．．．4.業務性質變更，有減少勞工之必要，又無適當工作可
    供安置時。5.勞工對於所所擔任之工作確不能勝任時。」，勞
    動基準法第11條定有明文。證人即上訴人員工王麗蓉雖於原審
    證稱：「李（萬友）確在2月28日資遺離職，並該日生效。」
    、「是我們主管顏雅蕙正式通知我兩位原告於2月27日被資遺
    ，2月28日生效」云云（見原審卷87至90頁），證人顏雅蕙即
    上訴人公司財務主任兼人事主管亦於原審證稱：「（被上訴人
    離職之事是否知情？）是的，92年2月26日下班前，董事長林
    桂馨說要資遣被上訴人二人，要我準備資料。我就寫了資遣通
    知書，我交給董事長，由董事長交給被上訴人。」云云（見原
    審卷91頁筆錄），而上訴人用以資遺被上訴人之「員工資遣通
    知書」記載：「本公司茲依據勞基法之規定，予以資遣通知，
    資遣費用新台幣六萬五千三百三十三元．．．台端並應於民國
    九十二年二月二十七日前完成解職及移交手續，請依照離職移
    交程序辦理，特此敬告會知。中華民國九十二年二月二十八日
    」（見原審調字卷第19頁），苟如證人顏雅蕙所稱係其於2月
    26 日擬寫該資遣通知書，交由董事長林桂馨交給被上訴人，
    該資遣通知書最後書署之日期本應為同日即2月26日，為何該
    資遣通知書最後書署之日期竟為2月28日？又資遺通知書之書
    署日期既為92年2月28日（即為2月28日始通知被上訴人予以資
    遺），如何反要求被上訴人於該日前之同年2月27日完成移交
    手續？顯為不合理，故上開通知書上之「民國九十二年二月二
    十七日前完成解職及移交手續」之日期與實際情況應不相符合
    ，證人李麗蓉及顏雅蕙為上訴人員工，上開證言亦與實際情況
    不合，無非偏頗上訴人之詞，其證詞及該資遣通知書均不足以
    證明上訴人係於2月27日資遺被上訴人。
２、被上訴人甲○○稱92年3月2日其父親去世，當日晚上與董事長
    林桂馨口頭請假，隔日上午向總經理江鎮林辦理喪假之請假及
    勞保津貼事，而上訴人法定代理人江鎮林於原審陳稱：「我
    承認我有在3月3日簽名准被上訴人請假，但是因為被上訴人
    告訴我他已經跟董事長報備過了要假他告我他父親過世了，
    我是基於同情心才簽名，以當時狀況不知道實際被資遣日是
    那一天，後來我有打電話給董事長，董事長還責備我被上訴
    人已經被資遣離職，為何還要准他請假。」等語（見原審卷
    108、109頁筆錄），故被上訴人甲○○稱92年3月2日其父親
    去世，隔日上午向江鎮林請喪假應屬實，果被上訴人二人係
    於2月26日或27日受領資遣通知書，則甲○○於3月3日又何
    須再向江鎮林請喪假，且江鎮林為上訴人前法定代理人林桂
    馨配偶，竟稱不知為副總經理之甲○○於何時資遣，顯與常
    情不符；再依證人林士元於原審證稱：公司無貼離職人事命
    令在公司布告欄上，3月5日見到被上訴人二人在公司等情（
    見原審卷97至99頁筆錄），且上訴人亦係於92年3月6日向勞
    保局申報被上訴人退保，有勞工保險退保申報表及勞保局函
    可稽（見原審卷第61至65頁），故上訴人辯稱已於92年2月
    27日資遺被上訴人，不足埰信；應以被上訴人主張於3月6日
    始為上訴人資遣為可採。
五、被上訴人得請求之工資、資遣費、喪假津貼等：
（一）被上訴人甲○○部分：
１、92年2、3月份未給付之工資：
    被上訴人甲○○主張其92年2月份之工資為7萬6127元，請求92
    年2、3月份未給付之工資9萬1349元。惟依上訴人提出甲○○
    之92年2月份7萬2473元之薪資單為證（見原審外放證物被證二
    ），並為被上訴人甲○○不爭執，自應以上訴人提出之薪資單
    為據，而甲○○任職至92年3月6日，故其得請求92年2、3月未
    給付工資為8萬6968元〈72473+(72473÷30)×6=86,967.5 9，
    元以下四拾五入，下同〉；逾此部分業經原審駁回確定。
２、資遣費：
    被上訴人甲○○主張自90年11月1日任職，至92年3月6日被資
    遺，請求工作年資1年5個月之資遺費10萬7847元。查依上訴人
    提出甲○○之薪資單所載（見見原審外放證物被證二），甲○
    ○離職前六6個月（即91年9月至92年2月）薪資分別為7萬3443
    元、7萬2473元、7萬2473元、7萬2473元、9萬3483元、7萬247
    3 元，依此，甲○○離職前6月之平均工資為7萬6120元。其年
    資依勞動基準法第十七條規定，得請領1又5／12個月之資遣費
    計10萬7837元（76,120+76,120×5/12=　107,836.66）；逾此
    部分業經原審駁回確定。
３、預告期間工資：
    被上訴人甲○○請求預告期間工資5萬0740元。查上訴人既以
    勞動基準法第11條所定事由終止雙方間之勞動契約，依同法第
    16 條規定，應支付預告期間工資。而依同法第16條第1項第2
    款規定，被上訴人甲○○之工作年資1年以上未滿3年，預告期
    間為20日，故其請求預告期間工資5萬0747元〈76,120÷30×
    20 =50,746.66〉，應予准許。
４、特別休假未休之工資：
    被上訴人甲○○主張其91年間於上訴人公司任職滿一年，92年
    度應有休假7日未休，而請求給付工資1萬7761元〈76,120÷
    30×7=17,761.33〉，為上訴人所不爭執（見原審卷第21 頁），
    應予准許。
５、喪假期間工資:
    被上訴人甲○○主張伊父於92年3月2日死亡，得依勞動基準法
    第43條及勞工請假規則第3條第1項第1款及第2款規定，請喪假
    8日。惟兩造之僱傭關係已於92年3月6日經上訴人終止，於該
    日以後部分，上訴人已無給予喪假義務，因此，甲○○依前開
    規定僅有喪假5日，依其每月平均工資計算，得請求1萬2687元
    〈76,120÷30×5=12,686.66〉；逾此部分業經原審駁回確定
    。
６、喪葬津貼：
    被上訴人甲○○主張其於92年3月6日始離職，惟上訴人向營保
    局申報及於92年3月1日對勞保局稱其於92年2月28日離職，致
    其無法領得勞工保險喪葬津貼。查兩造僱傭契約關係因上訴人
    於92年3月6日資遺被上訴人而終止，已如上述，上訴人提前為
    其辦理終止勞保，致無法領得此部分津貼，被上訴人主張依勞
    工保險條例第72條規定請求上訴人賠償，應屬有據。甲○○投
    保薪資金額為4萬2000元，有勞保資料卡可證（見原審調字卷
    第32頁），依同條例第62條規定其可領得喪葬津貼3個月，是
    其請求上訴人賠償12萬6000元（42,000×3=126,000），應予
    准許。
７、小結：被上訴人甲○○得請求上訴人給付之金額計為40萬2000
    元（86,968+107,837+ 50,747+17,761+ 12,687+126,000＝402
    ,000）。
(二)被上訴人乙○○部分：
１、92年2、3月份未給付之薪工資：
    被上訴人乙○○主張其92年月份之工資為6萬5727元，請求92
    年2、3月份未給付之工資7萬8873元。惟依上訴人提出乙○○
    之92年2月份6萬2396元之薪資單為證（見原審外放證物被證二
    ），並為被上訴人乙○○不爭執，自應以上訴人提出之薪資單
    為據，而乙○○任職至92年3月6日，故其得請求92年2、3月未
    給付工資為7萬4875元〈62,396+(62,396÷30)×6=74,875.19
    〉；逾此部分業經原審駁回確定。
２、資遣費：
    被上訴人乙○○主張於90年11月1日任職，至92年3月6日被資
    遺，請求按工作年資1年5個月之資遺費9萬3113元。查依上訴
    人提出乙○○之薪資單所載（見見原審外放證物被證二），乙
    ○○離職前6個月（即91年9月至92年2月）薪資分別為6萬3266
    元、6萬2396元、6萬2396元、6萬2396元、8萬1436元、6萬239
    6元，依此，乙○○離職前6月之平均工資為6萬5714元。其年
    資依勞動基準法第十七條規定，得請領1又5／12個月之資遣費
    計9萬3095元（65,714+65,714×5/12=93,094.8）；逾此部分
    業經原審駁回確定。
３、預告期間工資：
    被上訴人乙○○請求預告期間工資4萬3820元。查上訴人既以
    勞動基準法第11條所定事由終止雙方間之勞動契約，依同法第
    16 條規定，應支付預告期間工資。而依同法第16條第1項第2
    款規定，被上訴人乙○○之工作年資1年以上未滿3年，預告期
    間為20日，故其請求預告期間工資4萬3809元〈65,714÷30×
    20=43,809.33〉，應予准許。
４、特別休假未休工資：
    被上訴人乙○○主張其91年間於上訴人公司任職滿一年，應有
    92年度休假7日未休，而請求給付工資1萬5333元〈65,714÷30
    ×7=15,333.26〉，為上訴人所不爭執（見原審卷第21頁），
    應予准許。
５、喪假期間工資：
    被上訴人乙○○主張其配偶甲○○之父於92年3月2日死亡，得
    依勞動基準法第43 條及勞工請假規則第3條第1項第1款及第2
    款規定，請喪假8日。惟兩造之僱傭契約關係於92年3月6日終
    止，於該日以後部分，上訴人已無給予喪假義務，因此，其依
    前開規定僅有喪假5日，依其每月平均工資計算，得請求1萬09
    52元〈65,714÷30×5=10,952.33〉；逾此部分業經原審駁回
    確定。
６、小結：被上訴人乙○○得請求上訴人給付之金額計為23萬8064
    元（74,875+ 93,095+43,809+15,333+ 10,952＝238,064）。
六、綜上所述，本訴部分，被上訴人甲○○依勞動基準法及勞工保
    險條例規定請求上訴人給付40萬2000元，被上訴人乙○○依勞
    動基準法規定請求上訴人給付23萬8064元，及均自僱傭關係終
    止次日即92年3月7日起至清償日止，按年息百分之5計算之利
    息，為有理由，應予准許（逾此範圍部分業經原審駁回確定）
    。上訴人雖抗辯被上訴人甲○○依資產讓與合約書交付之光碟
    數量有短少，應賠償伊103萬9594元，對此伊主張抵銷云云（
    嗣已於原審提起反訴請求），惟其抵銷抗辯並無理由（詳後反
    訴部分所述），故原審就上開應准許部分為被上訴人勝訴之判
    決，並依兩造聲請宣告准供擔保後得假執行與免假執行，核尚
    無不合。上訴意旨指摘原判決此部分不當，求予廢棄改判，為
    無理由，此部分上訴應予駁回。
、反訴部分：
一、上訴人主張：伊自90年9月間起，為受讓被上訴人甲○○銷售
    產品及繼受代理權，簽立公司資產讓與合約書，依該合約書約
    定，被上訴人甲○○應讓與伊代理進口類光碟，但被上訴人甲
    ○○未全數移交，短少136片，其價值計算應為美金3萬486元6
    角3分，經伊於92年6月2日、9月15日分別以存證信函催告被上
    訴人甲○○交付，均不置理，被上訴人甲○○係不完全給付，
    伊得依民法第227條、第226條規定請求賠償損害，爰求為命被
    上訴人甲○○給付由上開美金所換算之新台幣103萬9594元，
    及自反訴起訴狀繕本送達翌日起至清償日止，按年息百分之5
    計算利息之判決，並聲明願供擔保請准宣告假執行。原審為其
    敗訴之判決，其不服上訴，求為廢棄原判決該部分，改判如其
    聲明所示。
二、被上訴人甲○○則以：上訴人所稱漏未移交光碟，及欠缺數量
    等，其依據為何？究係原數量？庫存量？或10月31日盤點量？
    上訴人並未舉證，伊主張應依10月31日盤點量為移交依據。雖
    形式上確有如上訴人所提附表之數量短缺存在，但亦有增加
    243片光碟，若經交互計算，上訴人反而應再給付伊3萬201美
    元。況前開形式上數量短缺之情形於移交時即已存在，上訴人
    未即時通知該物之瑕疵，應視為承認受領系爭標的物，而不得
    再依物之瑕疵擔保或不完全給付之債務不履行規定向伊請求等
    語，資為抗辯。並於本院求為駁回上訴之判決。
三、兩造不爭執之事實：
    兩造對於90年11月1日簽立資產讓與合約書，以及該合約書附
    件一所列光碟之「原數量」、「庫存數量」、「點交數量」，
    均不爭執，並有該合約書及附件一可稽（見本院卷87至156頁
    ，原審卷外放證物反證三），堪信為真實。
四、兩造之爭點：
    依資產讓與合約書所應交付之光諜數量係以「原數量」、「庫
    存數量」為準？抑係以「點交數量」為準？被上訴人甲○○點
    交之光諜數量是否有短少？上訴人請求被上訴人甲○○給付
    103萬9594元有無理由？
五、本院之判斷：
(一)該合約書第二條讓與標的有形資產部份約定：「甲方（指被上
    訴人甲○○）同意將經營六色公司之一切相關資產設備，包括
    但不限於公司、工廠及倉庫所有之客戶資料、器材、軟硬體設
    備、模具、原物料製成品、零組件等所有權移轉予乙方（指上
    訴人）」（詳細資料如附件一）。第6條約定：「雙方訂於民
    國90年11月1日為資產點交日期，並定於公司工廠現場為點交
    地點。點交同時甲方須就營業用之動產與文件等委託經營所需
    之各種手續完成移交。」參酌兩造簽訂該合約係由上訴人受讓
    甲○○經營六色公司之資產（第5條亦載明乙方僅受讓六色公
    司之資產，．．），而第2條就有形資產部份，係指甲○○經
    營六色公司之一切相關資產設備，包括但不限於公司、工廠及
    倉庫所有之客戶資料、器材、軟硬體設備、模具、原物料製成
    品、零組件等，亦即經營六色公司「現有之資產」而言，兩造
    既於簽約前一日之90年10月31日會同盤點六色公司現有光碟數
    量，並於合約書之附件一載明實際盤點數量，故合理之解釋，
    上訴人依該合約書受讓之光碟數量應限於實際盤點數量之現有
    光碟。否則兩造於90年10月31日盤點後，於次日即11月1日簽
    約時，上訴人應已知悉合約之附件中關於移交數量中有「10月
    31日實際盤點數量」與「庫存量」、「原數量」不一致之情事
    ，倘若兩造係以「庫存量」或「原數量」作為移交之依據，就
    多出或不足之部分，兩造為何不於契約中約定如何處理或找補
    （除上訴人所稱短少之部分外，其餘部分則較庫存數量多出
    243片之光碟片）。且本件移交清點時，上訴人自承由其公司
    前任會計周美雲及其所委任之會計師事務人員會同移交及清點
    ，若當初移交數量有短缺或不足，甚至發生爭議者，為何移交
    或清點時不為保留之註記。再衡諸常情判斷，若上訴人於移交
    後知有「10月31日盤點量」與「庫存量」、「原數量」不一致
    之情事，為何不於被上訴人甲○○任職之一年多之期間協商如
    何處理，竟遲至本件被上訴人請求給付工資等時始提出主張。
    顯見，上訴人主張兩造係以「庫存量」或「原數量」為移交之
    依據，不足採信。被上訴人甲○○已交付現有之實際點交數量
    之光碟，為上訴人所不爭執，並無短少，則上訴人主張被上訴
    人甲○○不完全給付，依民法第227條、第226條規定請求其賠
    償損害，即無理由，不應准許。
(二)綜上所述，反訴部分原審為上訴人敗訴之判決，尚無不合。上
    訴意旨指摘原判決此部分不當，求予廢棄改判，為無理由，此
    部分上訴亦應予駁回。
肆、本件事證已臻明確，兩造其餘攻擊防禦方法，核不影響判決結
    果，茲不予一一論列，附此敘明。
伍、結論：本件本訴及反訴之上訴均為無理由，爰依法判決如主文
    。
中　   華　　 民　　 國　　94　　年　　4　　月　　13　  日
                     勞工法庭審判長法  官  張宗權
                                   法  官  陳永昌
                                   法  官  陳忠行
正本係照原本作成。
如不服本判決，應於收受送達後２０日內向本院提出上訴書狀，
其未表明上訴理由者，應於提出上訴後２０日內向本院補提理由
書狀（均須按他造當事人之人數附繕本）上訴時應提出委任律師
或具有律師資格之人之委任狀；委任有律師資格者，另應附具律
師資格證書及釋明委任人與受任人有民事訴訟法第４６６條之一
第一項但書或第二項（詳附註）所定關係之釋明文書影本。
中　    華　　民　　  國　　94　 年　　4　　月　　15　  日
 　　　　　　　　　　　　　　　　　書記官  明祖星
附註：
民事訴訟法第四百六十六條之一（第一項、第二項）：
對於第二審判決上訴，上訴人應委任律師為訴訟代理人。但上訴
人或其他法定代理人具有律師資格者，不在此限。
上訴人之配偶、三親等內之血親、二親等內之姻親，或上訴人為
法人、中央或地方機關時，其所屬專任人員具有律師資格並經法
院認為適當者，亦得為第三審訴訟代理人。
